【裁判字號】    99,訴緝,105
【裁判日期】    991015
【裁判案由】    護照條例
【裁判全文】
臺灣高雄地方法院刑事判決             99年度訴緝字第105號
公  訴  人  臺灣高雄地方法院檢察署檢察官
被      告  乙○○
上列被告因護照條例案件，經臺灣臺北地方法院檢察署檢察官提
起公訴（97年度偵緝字第1246號），臺灣臺北地方法院因管轄錯
誤，判決移送本院審理，本院判決如下：
    主  文
乙○○無罪。
    理  由
一、公訴意旨略以：被告乙○○於民國93年11月9 日晚上某時許
    ，在高雄市某餐廳內，委託傅吾俊（另案經臺灣高等法院以
    95年度上訴字第3196號判決判處有期徒刑5 月確定）代為申
    辦護照，而交付不知情之金三吉已遭變造之國民身份證（該
    身份證係遭人將其上之相片換貼真實姓名年籍不詳成年男子
    之相片變造而成）及上開變造之身份證與該真實姓名不詳男
    子之照片，以供代為冒名申請護照之用，與傅吾俊共同基於
    偽造私文書並持以行使之犯意聯絡，由傅吾俊持往設於高雄
    市苓雅區○○○路263 號3 樓之「金氏旅行社」，謊稱自己
    係「陳華旺」，乃金三吉之友人，受金三吉之委託申辦護照
    ，並在中華民國普通護照申請書背面申請人簽名欄上偽造「
    金三吉」之署押一枚，用以表示「金三吉」欲申請普通護照
    之意，偽造金三吉名義之私文書（即該護照申請書），委託
    不知情之旅行社人員林桂華，持以向外交部領事事務局（下
    稱領事事務局）申辦而行使之，足以生損害於金三吉及領事
    事務局審查核發護照之正確性。嗣因領事事務局查驗該申請
    案件時，發覺國民身份證上之照片有變造之嫌，而報警循線
    查悉上情。因認被告乙○○涉犯刑法第216 條、第210 條之
    行使偽造私文書及護照條例第23條之第2 項、第1 項之行使
    供申請護照之變造國民身分證等罪嫌等語。
二、程序部分（證據能力之審查）：
  (一)按被告以外之人於偵查中向檢察官所為之陳述，除顯有不可
    信之情況者外，得為證據，刑事訴訟法第159 條之1 第2 項
    定有明文。查本件證人甲○○於偵查中之供述（於該案中以
    被告身分應訊，無需具結），具有被告以外之人審判外陳述
    之性質，屬傳聞證據，被告乙○○雖否認其證據能力（本院
    審訴緝卷第36頁），惟經本院依法提示予以調查，檢察官對
    此均未表示異議，且經本院審酌該書面作成時無違法情事，
    亦無任何顯有不可信之情況，自應適宜為本案之證據。
  (二)次按被告以外之人於審判外之陳述，雖不符刑事訴訟法第15
    9 條之1 至第159 條之4 之規定，而經當事人於審判程序同
    意作為證據，法院審酌該言詞陳述或書面陳述作成時之情況
    ，認為適當者，亦得為證據；當事人、代理人或辯護人於法
    院調查證據時，知有第159 第1 項不得為證據之情形，而未
    於言詞辯論終結前聲明異議者，視為有前項之同意，刑事訴
    訟法第159 條之5 定有明文。本件除上開特別具證據能力之
    傳聞證據外，其餘所援引之以下各項證據（詳後述），固有
    部分屬傳聞證據，然公訴人、被告於本院調查證據時，均知
    有前開第159 第1 項不得為證據之情形，被告表示同意作為
    證據使用（見本院審訴緝卷第36頁），且於言詞辯論終結前
    ，均未聲明異議，本院審酌該等證據作成時之狀況，並無違
    法取證之情事，且無不宜作為證據之情形，依前開說明，爰
    認均有證據能力，合先敘明。
三、按犯罪事實應依證據認定之，無證據不得認定犯罪事實。不
    能證明被告犯罪者，應諭知無罪之判決，刑事訴訟法第 154
    條第2 項、第301 條第1 項分別定有明文。又同法第161 條
    第1 項並規定：檢察官就被告犯罪事實，應負舉證責任，並
    指出證明之方法。因此，檢察官對於起訴之犯罪事實，應負
    提出證據及說服法院之實質舉證責任。倘其所提出之證據，
    不足為被告有罪之積極證明，或其指出證明之方法，無從說
    服法院以形成被告有罪之心證，基於無罪推定之原則，自應
    為被告無罪判決之諭知，最高法院92年台上字第128 號著有
    判例。
四、檢察官認被告乙○○涉有上開罪嫌，無非係以證人甲○○之
    證述為其主要論據，再佐以：(1)證人即被害人金三吉及證人
    林桂華之證述；(2)外交部領事事務局93年11月12日領一字第
    09352428400 號函1 紙；(3)內政部警政署刑事警察局93年12
    月16日刑鑑字第0930249299號鑑驗通知書1 份；(4)金氏旅行
    社交辦單1 紙；(5)通聯調閱查詢單2 紙及雙向通聯紀錄查詢
    1 份；(6)扣案變造之金三吉國民身分證1 份等證據資料為其
    論據基礎。訊據被告堅詞否認有何公訴意旨所指上開犯行，
    辯稱：伊不認識甲○○，也沒有將金三吉的身分證及照片交
    給甲○○，而委託其申辦護照，伊於89年間被通緝，於96年
    3 月16日被通緝到案，林憲吾說伊通緝期間，大家都把事情
    推給伊等語。經查：
  (一)證人甲○○為旅行業從業人員，明知其於93年11月10日，所
    持以委託金氏旅行社申請護照之金三吉國民身分證，乃遭人
    將其上之相片換貼真實姓名、年籍不詳成年男子相片變造而
    成，仍偽以金三吉之友人「陳華旺」名義，委託金氏旅行社
    申辦護照，並在中華民國普通護照申請書背面申請人簽名欄
    上偽造金三吉之簽名1 枚，用以表示金三吉欲申請護照之意
    思，致使不知情之金氏旅行社人員林桂華，持以向領事事務
    局申辦護照而行使之。嗣因領事事務局發覺金三吉國民身分
    證上照片有變造之虞，移請警察機關循線查獲，證人甲○○
    則因上開行使變造證件、冒名申請護照、在護照申請書冒簽
    金三吉簽名等犯行，另案經臺灣高等法院以95年度上訴字31
    96號判決判處有期徒刑5 月確定等事實，為被告所不爭執（
    見本院審訴緝卷第37、38頁），且經證人即另案被告甲○○
    於另案警詢、偵查及法院審理時多次供承不諱（見北偵1 卷
    第10至12、74、75頁，北偵2 卷第57至60、65、71至74頁）
    ；而證人即被害人金三吉於另案偵查時、證人林桂華於另案
    警詢、偵查及法院審理時亦均證述歷歷（見北偵1 卷第13、
    14、57、58頁，北偵2 卷第67至70頁），並有變造之金三吉
    國民身分證1 紙扣案可參。此外，尚有外交部領事事務局93
    年11月12日領一字第09352428400 號函、內政部警政署刑事
    警察局93年12月16日刑鑑字第0930249299號鑑驗通知書、金
    氏旅行社交辦單、扣押物清單及臺灣高等法院95年度上訴字
    第3196號刑事判決各1 份在卷可稽（見北偵1 卷第15至23、
    47頁，北偵2 卷第76至79頁），此部分之事實應堪信為真實
    。
  (二)再質諸證人甲○○歷次供述內容：(1)證人甲○○於另案（即
    臺灣高等法院95年度上訴字3196號案件，下同）94年7 月19
    日偵查時供稱：伊與乙○○是於93年11月10日晚上吃飯時認
    識的，王華勝也是同時認識的，當時是乙○○委託伊去辦金
    三吉的護照，隔天上午乙○○就在高雄中正路把金三吉身分
    證資料交給伊云云（見北偵1 卷第74頁）；(2)然於另案95年
    1 月17日、95年6 月23日法院審理時則改口證稱：金三吉的
    證明證件是王建安拿給伊的，當初發生事情時，王建安叫伊
    不要講，說不會有什麼事，起先一直威脅伊，還說會給伊一
    點錢，王建安自白書上的指印是伊親眼看王建安蓋上的云云
    （見北偵2 卷第65、71至74頁），並提出王建安之自白書 1
    紙為證（見北偵2 卷第74頁反面）；(3)嗣於96年5 月7 日偵
    查時復改口證稱：案發前1 天晚上在高雄某餐廳吃飯，當天
    晚上有伊、「阿健」、乙○○及另外一個姓林的朋友，是陳
    文榮約的，但他沒有來，「阿健」說請伊幫忙辦個證件，隔
    天早上乙○○跟「阿健」開車把金三吉的身分證及照片交給
    我，是「阿健」下車拿給伊的，是乙○○託伊辦的沒錯，身
    分證是「阿健」拿給伊的，不是乙○○，當天乙○○有在場
    ，伊不知道「阿健」真實姓名，也不知道「阿健」及乙○○
    的關係，「陳華旺」的名義是伊自己編的，伊在地院審理中
    所說的王建安和本案無關云云（見北偵2 卷第57至60頁）；
    (4)再於本院審理時證稱：乙○○於93年11月9 日晚上在高雄
    市某餐廳委託伊辦理護照，並將金三吉身分證、照片、住址
    資料放在信封裡交給伊，陳華旺是伊當初去金氏旅行社時，
    臨時編出來的，王建安人在大陸，當初伊要脫罪，要將責任
    推給王建安，之前臺北地院95年6 月23日開庭時提出之王建
    安自白書是伊自己寫的，是伊假借王建安名義承認的，內容
    是假的，伊不認識「阿建」這個人，是被告要伊編故事脫罪
    ，但伊有聽說「阿建」這個人，但「阿健」是否就是曹偉健
    ，伊就不知道，「阿建」不知道是被告或陳文榮在高雄餐廳
    裡面告訴伊的，那時候餐廳只有3 個人，有伊、被告，另 1
    個人伊忘記了云云（見本院訴緝卷第48至51、56頁）。是以
    上述，可知證人甲○○上開供述內容，有下列前後不一，且
    與事實乖離之處：(1)93年11月9 日在高雄市某餐廳吃飯之人
    數究竟是4 人？抑或是3 人？就此部分前後供述不一；且參
    與飯局之人除了被告乙○○及證人甲○○外，究竟有無包括
    「陳文榮」、「陳華旺」、「阿健」或「王建安」？證人甲
    ○○均未能明確供述；(2)究竟是被告、「阿健」抑或「王建
    安」委託證人甲○○辦理金三吉護照，證人甲○○前後供述
    ，顯然矛盾不一；(3)伊證人甲○○上開所述，其為求脫免罪
    責，先後杜撰「阿健」、「陳華旺」、「王建安」等人參與
    本案之虛偽事實，更將其所偽造之王建安自白書於法院審理
    時提出，以圖混淆事實，益徵證人甲○○上開所述，均係其
    為脫免罪責所杜撰之詞，而與事實不符。
五、綜合上述，證人甲○○上開供述內容，尚難信為真實，而不
    足採認。而檢察官所提出上開其他證據，除能證明證人甲○
    ○涉犯本件犯行外，亦均屬未能證明被告乙○○與本案有何
    關連。此外，亦查無任何積極證據證明被告有公訴意旨所指
    之犯行，是本院自不能僅以證人甲○○上開有明顯瑕疵之證
    述，即遽為不利於被告之認定，本件自屬無證據證明被告犯
    罪，揆諸前開最高法院判決意旨，檢察官所舉之證據，其為
    訴訟上之證明，並未達到通常一般之人均不會有任何懷疑，
    而得確信被告有上開犯行之真實程度，無從說服本院形成被
    告有罪之心證，從而，自應為被告無罪之諭知。
據上論斷，應依刑事訴訟法第301 條第1 項，判決如主文。
本案經檢察官丙○○到庭執行職務。
中    華    民    國    99    年    10    月    15    日
                      刑事第五庭審判長法  官   李昆南
                                      法  官   林永村
                                      法  官   陳盈吉
以上正本證明與原本無異。
如不服本判決，應於判決送達後10日內，向本院提出上訴狀。
中    華    民    國    99    年    10    月    15    日
                                      書記官   陳展榮

司法院資訊處製作；財團法人民間司法改革基金會備份。
